臺灣高等法院刑事判決

上  訴  人  臺灣臺北地方法院檢察署檢察官
被      告  陳希聖



上列上訴人因被告詐欺案件，不服臺灣臺北地方法院104 年度訴
字第444 號，中華民國104 年11月30日第一審判決（起訴案號：
臺灣臺北地方法院檢察署104 年度少連偵緝字第6 號），提起上
訴，本院判決如下：
    主  文
原判決撤銷。
甲○○犯刑法第三百三十九條詐欺罪而有三人以上共同犯之，處
有期徒刑壹年陸月；又犯刑法第三百三十九條詐欺罪而有三人以
上共同犯之，處有期徒刑壹年貳月。應執行有期徒刑貳年。
    事  實
一、甲○○加入姓名不詳之人（無證據證明該人未滿18歲）所屬詐
    騙集團，以假綁票為由，利用電話向特定人詐欺取財，甲○○
    並介紹少年邱○浩（姓名詳卷，經臺灣桃園地方法院少年法
    庭以103 年度少調字第1488號裁定不付審理）加入該詐騙集
    團擔任車手取款工作，與該詐騙集團成員共同意圖為自己不
    法之所有，基於三人以上共同詐欺取財之犯意聯絡，分別為
    下列行為：
  ㈠於103 年9 月15日10時30分許，該詐騙集團成員以未顯示號
    碼之電話向丙○○佯稱其子在渠等手裡，要給付新臺幣（下同
    ）50萬元，如果沒有付款將對其子不利等語，致丙○○陷於錯
    誤，誤信為真，隨即前往臺北市○○區○○路0 段000號之臺北
    古亭郵局提領現金50萬元，並依指示將裝有50萬元現金之牛
    皮紙袋放置在臺北市中正區和平西路與南昌路口之南昌公園
    旁變電箱夾縫處後離開現場。邱○浩則持甲○○所交付之行動
    電話，依詐騙集團成員指示，在古亭郵局附近尾隨監視丙○○
    提款，其後於同日11時45分許，見丙○○將款項放置指定地點
    並離開後，隨即上前拿取並輾轉變換地點後，在臺北市忠孝
    西路新光三越百貨前與搭乘黑色自小客車到場之甲○○會合，
    邱○浩坐入車內即將所取得之款項交付甲○○，其後搭車一同
    返回桃園縣中壢市（改制為桃園市中壢區）之儷灣汽車旅館
    ，甲○○在旅館內將1 萬5,000 元交付邱○浩（扣除手機費及
    車費後，邱○浩實得3,000 元）。
  ㈡於103 年9 月16日上午10時50分許，該詐騙集團成員以未顯
    示號碼之電話向乙○○佯稱其子在渠等手裡，要給付20萬元，
    如果沒有付款將對其子不利等語，致乙○○陷於錯誤，誤信為
    真，隨即前往臺北市○○區○○路000 號之臺北五信銀行提領現
    金20萬元，並依指示將裝有20萬元之牛皮紙袋放置在臺北市
    中山區長春路114 巷口某紫色自用小客車之左前輪旁後離開
    現場。邱○浩則持甲○○所交付之行動電話，依詐騙集團成員
    指示，在臺北五信銀行附近尾隨監視乙○○，於同日11時45分
    許，見乙○○將款項放在指定地點並離開後，隨即上前拿取並
    搭乘計程車至臺北市火車站搭火車返回桃園市中壢火車站，
    再搭計程車至中壢區之皇家汽車旅館508 號房與甲○○會合，
    邱○浩即將所取得之款項交付甲○○，甲○○即交付邱○浩6000元
    （扣除費用後，邱○浩實得2,000元）。
二、案經丙○○、乙○○訴由臺北市政府警察局中正第二分局移送臺
    灣臺北地方法院檢察署檢察官偵查起訴。
    理  由
一、本判決所引用之供述及非供述證據，檢察官、被告對於證據
    能力均無爭執（本院卷第25頁），迄本案言詞辯論終結前，
    檢察官、被告亦無聲明異議，本院審酌各該證據之取得並非
    違法，各該證據與本案待證事實俱有關連性，認為以之作為
    本案證據亦屬適當，依法自均有證據能力（最高法院104 年
    度第3 次刑事庭會議決議參照）。
二、訊據被告甲○○否認有詐欺取財犯行，辯稱：我認識邱○浩但
    不熟，約案發前1 、2 日認識；103 年9 月15日我有到儷灣
    汽車旅館，103 年9 月16日也有到皇家汽車旅館，邱○浩都
    有到場，但不是跟我見面，邱○浩去儷灣是跟小豪見面，去
    皇家是跟小牛見面；我認識小豪跟小牛，但不記得他們的姓
    名；去儷灣是小豪叫我陪他去，沒有說做什麼，只是叫我陪
    他去；去皇家是小牛叫我陪他去，也沒有告訴我做什麼，單
    純陪同；我沒有介紹邱○浩加入詐騙集團；也沒有交付行動
    電話給邱○浩；我沒有指示邱○浩於103 年9 月15日到臺北市
    中正區和平西路與南昌路口南昌公園變電箱夾縫拿取丙○○所
    放置的50萬元；也沒有指示邱○浩於103 年9 月16日到臺北
    市中山區長春路114 巷口紫色自用小客車左前輪拿取乙○○放
    置的20萬元；我不知邱○浩為什麼說是我叫他去拿的，他這
    兩件案子跟我無關等語。
三、經查：
  ㈠詐騙集團成員於103 年9 月15日10時30分許，撥打電話向告
    訴人丙○○詐稱其子在渠等手裡，要求給付50萬元，丙○○陷於
    錯誤，誤信為真，前往臺北古亭郵局提領現金50萬元後，依
    電話指示將前開現金放置在南昌公園旁之變電箱夾縫處；而
    同時間邱○浩則持甲○○所交付之行動電話，依詐騙集團成員
    指示，在古亭郵局尾隨丙○○，並於同日11時45分許在南昌公
    園旁之變電箱夾縫處取走前開現金。又詐騙集團成員於翌（
    16）日10時50分許，撥打電話向告訴人乙○○詐稱其子在渠等
    手裡，要求給付20萬元，乙○○陷於錯誤，誤信為真，前往臺
    北五信銀行提領現金20萬元後，依電話指示將前開現金放置
    在吉林國小附近即臺北市中山區長春路114 巷口某紫色自用
    小客車之左前輪旁；而同時間邱○浩則持甲○○所交付之行動
    電話，依詐騙集團成員之指示在臺北五信銀行尾隨乙○○，並
    於同日11時45分許在吉林國小旁取走前開現金等情，業經丙○○、乙○○指訴在卷（見少連偵字卷第8 至14頁），並經證人
    邱○浩證述相符（103 年度少連偵字第134 號卷第4 至7 、3
    9、40頁，原審卷第67至69頁），且有臺北市政府警察局中
    正第二分局指認犯罪嫌疑人紀錄表、103 年9 月15日調閱監
    視器資料、臺北市政府警察局中正第二分局南昌路派出所陳
    報單、受理各類案件紀錄表、受理刑事案件報案三聯單、內
    政部警政署反詐騙案件紀錄表、丙○○臺北古亭郵局帳戶影本
    、臺北市政府警察局中山分局長春路派出所陳報單附卷可佐
    （103 年度少連偵字第134 號卷第15至24、35至45頁），此
    部分事實，可以認定。
  ㈡邱○浩於偵查時證稱：我認識甲○○，是朋友介紹認識；103 年
    9 月15日11時55分有到台北市和平西路與南昌路口，是甲○○
    叫我去那邊，有人會拿錢給我；我是去一個公園附近的變電
    箱拿一包紙袋裝的東西，我先去便利超商買一個7-11的袋子
    ，然後買一些吃的，後來就坐計程車去捷運站，後來去哪忘
    記了，應該是去台北車站；有在新光三越前跟甲○○碰面，甲○○跟我約在那邊，是一台黑色轎車；不是甲○○開車，甲○○坐
    在後座，坐在我旁邊，開車的我不認識，我在車上把錢交給
    甲○○，後來有去一個桃園的汽車旅館，甲○○有交一筆錢給我
    。103 年9 月16日11時45分，我有去台北市中山區吉林國小
    ；也是甲○○叫我去的，他交給我一支手機，說有人會打給我
    ，就照該人指示去做，我就依電話中人的指示，我從中壢火
    車站到台北車站，依照電話指示到中山區的銀行外面跟蹤被
    害人，看著他去領錢，跟電話中的人回報看到的情形，後來
    在吉林國小電線桿旁邊拿被害人的款項；拿完錢後來到台北
    車站又到中壢，再去汽車旅館找甲○○，把錢跟手機給他，我
    忘記他給我多少錢，好像是6000元，扣掉車馬費實拿2000元
    ；是甲○○叫我犯案的；打電話給我的有兩人，一個是甲○○，
    一個是不知名的共犯，我錢都是交給甲○○，沒有交給他人；
    兩天都是拿給他；我沒有聽過綽號阿豪跟小牛的人等語（10
    4年度少連偵緝第6號卷第39至40 頁）。於原審證稱：103 
    年9月15日到中壢市皇家汽車旅館找甲○○，甲○○問我要不要
    幫他拿錢，會給我報酬；甲○○是我朋友小牛介紹的；當場甲○○有交付1 支NOKIA的手機給我，他說有一個人會聯絡我；
    打電話給我的人有請我在古亭郵局跟1 位女子，一直到了南
    昌公園變電箱附近，見到該女子將東西丟在變電箱以後，我
    就去把東西撿過來；後來好像是到便利商店買了1 個塑膠袋
    裝進去；接著坐計程車到臺北火車站，在新光三越前上了一
    輛黑色汽車，甲○○坐在後座，我在車裡面有將那包錢交給甲○○；我記得甲○○有拿錢給我，我忘記是什麼時候拿給我的；
    當天就跟甲○○住在汽車旅館裡面；忘記有無把手機交還給甲○○。隔天103 年9 月16日甲○○又請我去取款，是在臺北市中
    山區吉林路的五信銀行跟一個黑色衣服的男子；後來跟到吉
    林路吉林國小旁的巷子電線桿，見到該男子將1 包東西丟下
    以後，我就上前撿拾；我忘記如何回到中壢的汽車旅館，在
    汽車旅館有把那包錢交給甲○○，甲○○給我多少報酬我忘記了
    ；之後甲○○就沒有叫我去取款；是小牛介紹我跟甲○○認識；
    事後我覺得有一點錢沒有完全拿到；我有跟甲○○抱怨為什麼
    我錢沒有拿到完整的數目；9 月15日我實拿3000元；9月16
    日我實拿2000元；9 月15、16日連絡的手機都是甲○○給我的
    等語（原審卷第67至70頁）。邱○浩已明確證述其與被告共
    犯本案2 件詐欺取財案；而邱○浩於103 年9 月25日警詢時
    更具體指認被告，有指認犯罪嫌疑人紀錄表可稽（103 年度
    少連偵字第134 號卷第15頁）。而警方於103 年9 月15日受
    理丙○○報案後，經調閱沿線路口監視錄影畫面，邱○浩於103
     年9 月15日11時30分進入古亭郵局，當時丙○○正在櫃臺領
    款。同日11時44分，丙○○步行至羅斯福路2 段48巷內，邱○
    浩尾隨在後，並手持行動電話通聯。同日11時45分，丙○○步
    行至南昌路2 段71巷口，手持行動電話通聯，其後在南昌公
    園旁變電箱放置50萬元現金。同日11時55分，邱○浩穿越南
    昌路前往南昌公園。同日11時56分，邱○浩行經和平西路與
    南昌路口，手上拿取白色物品。同日11時57分，邱○浩進入
    和平西路1 段26號統一超商。同日11時58分，邱○浩在和平
    西路1 段71號前搭乘車號000-00計程車離去。同日12時10分
    ，邱○浩在捷運西門站6 號出口下車。同日12時43分，邱○浩
    手拿塑膠袋步行在長安西路19巷。同日12時47分，邱○浩在
    南京西路25巷口搭乘計程車。同日13時3分，邱○浩在忠孝西
    路1 段66號前搭乘黑色自小客車等情，有監視錄影翻拍照片
    可稽（103 年度少連偵字第134 號第16至24頁），核與邱○
    浩證述其當日跟蹤取款前後之行程均相符合，足證邱○浩前
    揭證詞應與實情相符，可以採信。又邱○浩在南昌公園拿取
    款項後，被告並未直接與其會合，而係由詐欺集團成員指示
    邱○浩由南昌公園依序輾轉前往捷運西門站6 號出口、長安
    西路19巷、南京西路25巷口，之後指示邱○浩搭計程車至忠
    孝西路1 段66號與被告會合，詐欺集團成員一再要邱○浩變
    換地點，應係懼怕邱○浩倘遭警跟蹤，被告如貿然與之會合
    恐遭警逮捕，因此於指示多次變換地點確認無慮後，被告始
    與邱○浩會合，並將邱○浩載返中壢；又依邱○浩於警詢時陳
    稱，103 年9 月15日當日上午其係先至皇家汽車旅館與被告
    見面，其後依指示前往台北南昌公園取款後，嗣與被告一起
    返回儷灣汽車旅館；翌日（16日）其係由儷灣汽車旅館前往
    台北吉林國小附近取款後，再返回皇家汽車旅館與被告會合
    （103 年度少連偵字第134 號卷第5至6 頁），渠等變更出
    發及返回地點，無非為避免事跡敗露遭警埋伏逮捕，益見渠
    等計畫之周詳縝密。
  ㈢按被告或共犯之自白，不得作為有罪判決之唯一證據，仍應
    調查其他必要之證據，以察其是否與事實相符。刑事訴訟法
    第156 條第2 項定有明文。立法旨意乃在防範被告或共犯自
    白之虛擬致與真實不符，故對自白在證據上之價值加以限制
    ，明定須藉補強證據以擔保其真實性。所謂補強證據，係指
    除該自白本身之外，其他足以證明該自白之犯罪事實確具有
    相當程度真實性之證據而言，雖所補強者，非以事實之全部
    為必要，但亦須因補強證據之質量，與自白之相互利用，足
    使犯罪事實獲得確信者，始足當之。所指共犯兼及任意共犯
    及必要共犯之聚合犯。邱○浩自白其與被告共犯本案2 次詐
    欺取財犯行，其自白對被告而言固屬共犯之自白，須有補強
    證據佐其真實性，始可採為認定被告犯罪之證據。而依前揭
    路口監視錄影翻拍照片，已可佐證邱○浩所述其9 月15日當
    日取款過程確屬真實無隱，且邱○浩於警詢時係主動向警坦
    承其另有於9 月16日在中山區吉林國小旁電線桿取款之犯行
    （103 年度少連偵字第134 號卷第6 頁），更足擔保其自白
    之真實性；而被告亦自承其確有於9 月15日、16日分別至皇
    家汽車旅館、儷灣汽車旅館與邱○浩見面，此與邱○浩自白上
    情亦相符合，益證邱○浩自白之真實性。邱○浩前揭自白既有
    其他證據佐其真實性，自足採為認定被告犯罪之證據。依邱
    ○浩前揭證詞，本案2 次詐欺取財犯行除邱○浩與被告外，另
    有一人係以電話指示邱○浩行動，姑無論該不詳之人是否即
    為被告所稱綽號「阿豪」或「小牛」之人，抑或兩人均屬詐
    欺集團成員，然該詐欺集團成員至少有3 人之事實，已足認
    定；至於該不詳之人之年齡，並無證據足證其係未滿18歲之
    人，依罪證有疑利於被告法理，應認該不詳之人為滿18歲之
    人。
四、邱○浩於警詢陳述：被告有戴眼鏡（103 年度少連偵字第134
     號卷第7 頁背面），嗣於原審證稱：當時被告並未戴眼鏡
    （原審卷第69頁背面）。又於偵查時證稱：是朋友介紹其與
    被告認識，其忘記朋友名字，沒有聽過綽號阿豪跟小牛的人
    （104 年度少連偵緝第6 號卷第39至40頁），惟於原審證稱
    ：是小牛介紹其認識被告（原審卷第69頁背面）。而關於第
    一次犯案交付現金地點，於原審先證稱：第一次犯案後在車
    上將現金交付被告（原審卷第68頁），其後改稱：忘記是在
    車上還是在汽車旅館交付上開現金給被告（原審卷第68頁反
    面），又證稱：這二次犯案後在汽車旅館交錢給被告時，小
    牛也在場等語（原審卷第70頁背面）。邱○浩歷次陳述雖有
    前揭證述不一致之情。惟按，告訴人、證人之陳述有部分前
    後不符，或相互間有所歧異時，究竟何者為可採，法院仍得
    本其自由心證予以斟酌，非謂一有不符或矛盾，即應認其全
    部均為不可採信；尤其關於行為動機、手段及結果等之細節
    方面，告訴人之指陳，難免故予誇大，證人之證言，有時亦
    有予渲染之可能；然其基本事實之陳述，若果與真實性無礙
    時，則仍非不得予以採信（最高法院74年台上字第1599號判
    例）。邱○浩關於第一次犯案交付現金之地點，雖有如前所
    述不一之情，惟其證述2 次犯案所取得之金錢均交付給被告
    ，則屬一致，且以邱○浩第一次取款時，被告既係搭乘黑色
    自小客車至台北市忠孝西路接邱○浩，兩人其後一起返回中
    壢之儷灣汽車旅館，被告既與邱○浩會合，衡情在車上時邱○
    浩即會將所取得之款項交付予被告，始符常理。又邱○浩於
    偵查時證稱：沒有聽過綽號阿豪跟小牛的人；於原審則稱係
    經由小牛介紹認識被告，且稱兩次在汽車旅館交現金給被告
    時，小牛均在場等語。關於是否認識「小牛」之人？邱○浩
    先後陳述雖有不符，惟並無礙其證述係被告邀其前往取款、
    被告交付手機要其依手機連絡人之指示行事、兩次取款後均
    將所得款項交付被告之主要事實，尚不得以邱○浩前揭證詞
    稱有差異，即認其證詞全無可採。邱○浩於原審審理時（被
    告問：在汽車旅館兩次犯案時，是否都是我與小牛過去，你
    再把錢拿給小牛，不是把錢拿給我？）邱○浩答：不是，我
    記得我都是拿給被告，我記得被告當時沒有戴眼鏡等語（原
    審卷第69頁背面）。依詢答內容，邱○浩係證稱被告當時沒
    有戴眼鏡，而非證述其交付款項之人沒有戴眼鏡，被告係其
    交付款項之人，邱○浩之證詞並無疑義，難認邱○浩指證收款
    之人並非被告。
五、被告2 次詐欺取財，核其所為，均係犯刑法第339 條之4 第
    2 款之三人以上共同犯詐欺取財罪。被告與邱○浩及另一滿1
    8歲姓名不詳之人，就上開犯行均有犯意聯絡與行為分擔，
    均為共同正犯。邱○浩係89年7 月出生（年籍詳卷），於上
    開2 次行為時，均為未滿18歲之少年，被告為83年6 月17日
    出生，於上開2 次行為時，均為成年人，被告成年人與少年
    邱○浩共同實施詐欺取財犯罪，均應依兒童及少年福利與權
    益保障法第112 條第1 項前段規定，皆應加重其刑。所犯上
    開2 罪，犯意各別，行為互殊，應予分論併罰。
六、原審採信被告辯解，以邱○浩之自白有瑕疵，且無補強證據
    可佐，而為被告無罪之判決，容有違誤。檢察官上訴指摘原
    判決不當，為有理由，應由本院將原判決撤銷，另為適法判
    決。爰審酌被告前於102 年7 月間，犯詐欺取財等案件，經
    臺灣嘉義地方法院以103 年度訴字第197 號判處應執行有期
    徒刑4 年（104 年10月13日宣示判決）；又於102 年8 月間
    犯詐欺取財等案件，經臺灣臺中地方法院以102 年度訴字第
    2075號判決判處有期徒刑1 年4 月，於102 年11月25日判決
    確定，有本院前案紀錄表可稽，詎其仍不知悔改，再犯本案
    2 件詐欺取財罪，犯罪後不能坦承犯行，告訴人丙○○因受詐
    騙損失50萬元，告訴人乙○○因受詐騙損失20萬元，渠等被害
    之金額甚多，而被告於犯後並未賠償丙○○、乙○○，並斟酌被
    告為高中肄業之教育程度，及其犯罪動機、目的、手段等一
    切情狀，就所犯事實一、㈠詐騙丙○○犯行，量處有期徒刑1 
    年6 月；就所犯事實一、㈡詐騙乙○○犯行，量處有期徒刑1 
    年2 月。並定應執行有期徒刑2 年。被告交付邱○浩供聯絡
    使用之NOKIA 牌手機並未扣案，且無證據證明係被告或詐欺
    集團其他成員所有，自不予宣告沒收。
據上論斷，應依刑事訴訟法第369 條第1 項前段、第364 條、第
299 條第1 項前段，刑法第339 條之4 第1 項第2 款、第28條、
第51條第5 款，兒童及少年福利與權益保障法第112 條第1 項前
段，刑法施行法第1 條之1 第1 項，判決如主文。
本案經檢察官黃錦秋到庭執行職務。
中　　華　　民　　國　 105　　年　　3 　　月　　24　　日
                  刑事第八庭  審判長法　官  陳世宗
                                    法　官  楊皓清
                                    法　官  黃斯偉
以上正本證明與原本無異。
如不服本判決，應於收受送達後10日內向本院提出上訴書狀，其
未敘述上訴之理由者並得於提起上訴後10日內向本院補提理由書
（均須按他造當事人之人數附繕本）「切勿逕送上級法院」。
                                    書記官  廖真逸
中　　華　　民　　國　 105　　年　　3 　　月　　24　　日
附錄本案論罪科刑法條全文：
中華民國刑法第339條之4：
犯第 339 條詐欺罪而有下列情形之一者，處 1 年以上 7 年以
下有期徒刑，得併科 1 百萬元以下罰金：
一、冒用政府機關或公務員名義犯之。
二、三人以上共同犯之。
三、以廣播電視、電子通訊、網際網路或其他媒體等傳播工具，
    對公眾散布而犯之。
前項之未遂犯罰之。